---
title: "Documentación de Funciones en R"
subtitle: "Usando **roxygen2**"
author: "Sofía Zorrilla Azcué"
format:
  revealjs:
    theme: default
    highlight-style: github
    slide-number: true
    progress: true
    transition: slide
    background-transition: fade
    footer: "Documentación con roxygen2 · R Packages (2e)"
    smaller: true
#    css: styles.css
    self-contained: true
execute:
  echo: true
  eval: false
---

## ¿Qué es una función? 

<br>

Una función es una **secuencia de operaciones** guardadas bajo un mismo nombre que facilita la organización y reutilización del código.

<br>

```{r}
add <- function(a, b) {
  c <- a + b
  return(c)
}
```

<br>

::: {.fragment}
> **Sugerencia:** Si copias y pegas código más de dos veces, conviértelo en una función.
:::

---

## Documentar con comentarios {auto-animate=true}

<br>

Una forma común es usar comentarios dentro del script:

```{r}
# Suma de dos números enteros
add <- function(a, b) {
  # a y b deben ser dos números enteros
  c <- a + b
  # El resultado también será un número entero
  return(c)
}
```

<br>

::: {.fragment}
#### ¿Cuál es el problema? {.callout-warning}

Los comentarios no generan la **ayuda estructurada** que aparece al usar `?funcion` o `help(funcion)`.
:::

---

## Roxygen2 

<br>

::: {.columns}
::: {.column width="50%"}
### ¿Qué hace?{.small}

Convierte comentarios especiales (`#'`) en archivos de documentación `.Rd` que R puede renderizar.

:::
::: {.column width="50%"}
### ¿Por qué usarlo?

::: {.incremental}
- Documentación junto al código
- Soporte de Markdown
- Generación automática de `.Rd`
- Fácil de mantener actualizado
:::
:::
:::

---

## Insertar el esqueleto en RStudio

::: {.callout-tip}
## Atajo rápido

Ve a **Code → Insertar esqueleto roxygen**

RStudio detecta automáticamente los argumentos de la función y pre-llena el esqueleto.
:::

```{r}
#' Title
#'
#' @param x
#' @param y
#'
#' @returns
#'
#' @export
#' @examples
add <- function(a, b) {
  c <- a + b
  return(c)
}
```

---

## Ejemplo completo {auto-animate=true}

```{r}
#' Sumar dos números
#'
#' Calcula la suma de dos valores numéricos.
#'
#' @param x Numeric. Primer número a sumar.
#' @param y Numeric. Segundo número a sumar.
#'
#' @returns Numeric. Resultado de la suma de `x` e `y`.
#'
#' @examples
#' add(1, 1)
#' add(10, 1)
#'
#' @export
add <- function(a, b) {
  c <- a + b
  return(c)
}
```

---

## Partes de un bloque roxygen 

```{.r}
------- Introducción -------
#' Remove duplicated strings
#'
#' `str_unique()` removes duplicated values, with optional control over
#' how duplication is measured.

------ Etiquetas -----------
#' @inheritParams str_detect
#' @inheritParams str_equal
#' @return A character vector, usually shorter than `string`.
#' @seealso [unique()], [stringi::stri_unique()] which this function wraps.
#' @examples
#' str_unique(c("a", "b", "c", "b", "a"))
#'
#' str_unique(c("a", "b", "c", "B", "A"))
#' str_unique(c("a", "b", "c", "B", "A"), ignore_case = TRUE)
#'
#' # Use ... to pass additional arguments to stri_unique()
#' str_unique(c("motley", "mötley", "pinguino", "pingüino"))
#' str_unique(c("motley", "mötley", "pinguino", "pingüino"), strength = 1)
#' @export

```

::: {.fragment}
::: {.callout-note}
Cada bloque genera un **tópico** (archivo `.Rd`) en el directorio `man/`.
:::
:::

---

## Sintaxis importante


| Sintaxis | Uso |
|---|---|
| `` `funcion()` `` | Código en línea |
| `[pkg::funcion()]` | Liga a documentación de otra función |
| `vignette("nombre", package = "pkg")` | Ligar a una viñeta |

<br>

**Listas**

```
#' Las ventajas de la función son:
#' * Ventaja 1
#' * Ventaja 2
```

---

## Título y descripción

<br>

::: {.columns}
::: {.column width="50%"}

**Ejemplo**

```{r}
#' Create, modify, and delete columns
#'
#' `mutate()` adds new variables and 
#' preserves existing ones.
#'
#' @description
#' Un párrafo más largo si hace falta.
#'
#' @details
#' Información técnica adicional...
```
:::
::: {.column width="50%"}

**Buenas prácticas del título**

```
mutate()   → Create, modify, and delete columns
summarise()→ Summarise each group to one row
filter()   → Keep rows that match a condition
select()   → Keep or drop columns by name
arrange()  → Order rows using column values
```
:::
:::

<br>

::: {.callout-tip}
El **título** debe entenderse al leer el índice del paquete, sin ver la función.
:::

---

## Argumentos `@param`

:::{.columns}
:::{.column width="70%"}

<br>

**Parámetros**

```{r}
#' @param x Numeric. Primer número a sumar.
#' @param y Numeric. Segundo número a sumar.
#' @param na.rm Logical. Si es `TRUE`, los valores `NA` se eliminan
#'   antes del cálculo. Por default es `FALSE`.
#' @param method Character. Método a usar. Una de `"pearson"` (default),
#'   `"kendall"`, o `"spearman"`. Puede ser abreviado.
```

<br>

**Argumentos con la misma descripción**

```{r}
#' @param x,y Par de vectores de caracteres a comparar.
```
:::

::: {.column width="30%"}

<br>

**Buenas prácticas**

::: {.incremental}
- Indicar el **tipo de dato** esperado
- Describir el **valor por default**
- Listar las **opciones válidas** si son pocas
:::
:::
:::
---

## Return y Examples

::: {.columns}
::: {.column width="50%"}
### `@returns`
```{r}
#' @returns A character vector, 
#'   usually shorter than `string`.
```

Describe:

- El **tipo** de objeto devuelto
- Sus **dimensiones** si aplica
- Si puede devolver `NULL` o `NA`
:::
::: {.column width="50%"}
### `@examples`
```{r}
#' @examples
#' add(1, 1)
#' add(10, 1)
#'
#' # Caso especial
#' add(0, 0)
```

Los ejemplos **deben ejecutarse** sin error al hacer `R CMD check`.
:::
:::

---

## Heredar y reutilizar: `@inheritParams`

Cuando varias funciones comparten argumentos, evita repetirte:

```{r}
#' @inheritParams str_detect
```

::: {.fragment}
Esto copia la documentación del `@param` de `str_detect` a tu función.

También existe `@inherit` para copiar otras secciones completas:

```{r}
#' @inherit str_detect return
#' @inherit str_detect details
```
:::

::: {.callout-tip}
## Atajo de formato

Usa `Ctrl + Shift + /` o **Code → Reflow comment** para ajustar automáticamente la longitud de las líneas.
:::

---



---

## Resumen {background-color="#0f3460"}

| Etiqueta | Uso |
|---|---|
| `@param` | Describir argumentos |
| `@returns` | Describir el objeto de salida |
| `@examples` | Ejemplos ejecutables |
| `@export` | Hacer la función pública |
| `@details` | Detalles adicionales |
| `@seealso` | Ligar funciones relacionadas |
| `@inheritParams` | Heredar descripción de parámetros |
| `@section` | Dividir detalles en secciones |

---


